臺灣高等法院花蓮分院刑事判決　　　　　　八十九年度上更(一)字第一二三號
　　上訴人即被告　己○○
右列上訴人等因重利等案件，不服臺灣花蓮地方法院八十六年度訴字第一八七號中華
民國八十七年一月二十三日第一審判決( 起訴案號：臺灣花蓮地方法院檢察署八十五
年度偵字第五七八、二七七四號、八十六年度偵字第六三三號 )，提起上訴，經判決
後由最高法院發回更審，本院判決如左：
    主  文
原判決關於己○○、丙○○部分撤銷。
己○○共同連續意圖為自己不法之所有，以恐嚇使人將本人之物交付，處有期徒刑貳
年。
丙○○共同連續意圖為自己不法之所有，以恐嚇使人將本人之物交付，累犯，處有期
徒刑貳年陸月。
事  實
己○○、丙○○（曾因違反麻醉藥品管理條例案件，經臺灣士林地方法院判處有期徒
刑四月並得易科罰金確定，於民國八十三年八月二十四日經易科罰金執行完畢）、與
已判處罪刑確定之陳柏宇（曾犯恐嚇罪，經臺灣臺南地方法院判處有期徒刑二年確定
，於八十一年七月二十一日執行完畢）等人基於經營地下錢莊之犯意聯絡，於八十四
年十月間，共組地下錢莊集團，由己○○對外擔任接洽連絡之責，並在報紙由己○○
以「王小姐」名義刊登廣告，以000000000之行動電話，招徠急需現金疏困
之不特定民眾向其接洽，催款事宜，則由丙○○、陳柏宇及多名不詳姓名成年男子負
責，除向借款之民眾抽取每十天一期，利息約每新台幣（下同）二十萬元，抽取四萬
五千元顯與原本不相當之重利外（利息四十五分），並要求借款民眾開立超出原本約
一期利息之本票、支票等物以為擔保之用，且以之為常業。
八十四年十月十三日晚上十時許，己○○等人共組之地下錢莊集團，因曾借予戊○○
前夫陳志隆十五萬元迄未歸還，且陳志隆本人已人去無蹤，竟以陳志隆之妻戊○○（
已於八十四年十二月二十八日離婚）為討債對象，由己○○率同不詳姓名成年男子七
、八人，前往戊○○當時位於花蓮縣吉安鄉○○○街二三五號宅，向戊○○恐嚇稱：
「利息、本金跳票，為何不理會，我黑、白兩道均有人．．．不怕你報案，如不好好
處理，要妳好看」等語，恐嚇戊○○，戊○○心生畏懼惟恐遭害，遂立即請人報警，
己○○等人即行逃逸。八十四年十月三十日，因甲○○之夫乙○○積欠購買貨車尾款
亟須繳納，故甲○○輾轉求助於乙○○之親戚董清雄，董清雄亦無力資助，董清雄即
翻閱由報紙上所刊登之000000000之行動電話號碼，連絡「王小姐」（即己○○），己○○隨即在當日下午二時許，夥同不詳姓名男子，邀約甲○○、董清雄二
人在花蓮市花崗山救國團前停車場見面，由己○○交付貸予甲○○二十萬元，並要求
甲○○開立本票、支票作為擔保，甲○○迫於無奈，轉向董清雄借得花蓮企銀支票三
張（分填金額各十萬元、十萬元、五萬元，未填發票日，五萬元係利息，先扣）並自
行簽立本票面額二十五萬元，交付予己○○收執作為擔保，雙方另約定甲○○應自八
十四年十一月九日起，每十日至花蓮大使飯店停車場前交付利息四萬五千元之重利，
甲○○受其所制，迄八十五年一月間，共計交付六次利息達二十七萬元。甲○○因事
後不堪己○○需索無度且無力再付清利息，於八十五年一月十八日，偕同乙○○、董
清雄至花蓮市大使飯店，再度交付三十萬元，希己○○交還上開票據，然仍遭己○○
所拒，己○○並對甲○○稱：「妳這三十萬，不夠還清利息」，日後己○○仍多次催
討上開重利，甲○○乃於八十五年六月八日下午六時三十分許，偕同乙○○、董清雄
等人至花蓮市大使飯店與己○○及自稱為「林先生」之丙○○二人見面談判解決之道
，會面後己○○、丙○○二人邀同甲○○等人至花蓮市中華國小旁河堤，開口要求甲○○交出一百萬元，甲○○迫於無奈，只得交出寶島商業銀行延平分行九二二八之九
帳號、發票人為曲夢蕃、面額三十萬元之支票乙紙，但己○○仍拒絕交還甲○○前述
供作為擔保之票據，只由丙○○以承諾書乙紙（署名「林」之字樣，表示收取上開支
票三十萬元，交換領取後，再予歸還本票之旨）交予甲○○等人收執，己○○並稱：
以後均由「林先生」（即丙○○）與你們處理等語後離去。至八十五年六月二十六日
下午七時許，丙○○復夥同陳柏宇夥與另一不詳姓名成年男子前往甲○○住宅，向乙○○、甲○○二人表示如於同年月二十九日籌到三十萬元就可以，無庸再付七十萬元
後離去。惟乙○○、甲○○二人屆期仍無法償付，只得另與陳柏宇約定於同年七月二
日再行付款。嗣於同月七月二日下午一時許，乙○○、甲○○二人偕同女代書「錢提
字」，至花蓮市統帥飯店與陳柏宇及另一不詳姓名成年男子見面談判後，雙方隨即至
花蓮市佳賓保齡球館附近「劉代書」處研商由乙○○、甲○○以土地權狀辦理貸款俾
便還款事宜，陳柏宇見狀即向「劉代書」索取上開土地權狀，惟遭「劉代書」推拒，
陳柏宇怒極，便與隨行之不詳姓名男子，共同喝令乙○○、甲○○及女代書「錢提字
」等人上車，再駛往花蓮市忠烈祠附近談判後，返回「劉代書」處欲拿取權狀而共同
剝奪其等行動自由，惟因「劉代書」已不在而未取得。至同日下午五時許，陳柏宇即
與該隨行之成年男子，基於意圖不法所有之犯意聯絡，由陳柏宇向乙○○、甲○○等
嚇稱：如不將土地權狀交出，會讓你們不好過等語，甲○○因拿不出權狀，只得交出
身上現金五千元與陳柏宇等人，另約於同年七月五日後再還錢後，陳柏宇等人始滿意
離去而恐嚇取財得逞。
八十五年七月五日下午二時許，甲○○獨自依約前往台灣省立花蓮醫院與陳柏宇見面
，因甲○○無錢可還，陳柏宇與另一不詳姓名男子，即基於共同意圖不法所有之同一
概括犯意，由陳柏宇向甲○○恐嚇稱：如不還錢，會提兌董清雄支票，且會叫人押走
董清雄等語，致甲○○心生畏懼，隨即答應將自己持用之行動電話賣掉，得款二萬六
千元交與陳柏宇等人，而任陳柏宇等人恐嚇取財得逞。
嗣於八十五年七月二十二日晚間八時五十分許，丙○○、陳柏宇至乙○○住處催討債
務時，經警當場查獲。
案經被害人乙○○、甲○○、戊○○等人訴由花蓮縣警察局新城、吉安分局報請臺灣
花蓮地方法院檢察署檢察官偵查起訴。
    理  由
一訊之上訴人即被告己○○矢口否認有前揭犯行，辯稱：「事實上伊係受僱丁○○，
  並未與丙○○、陳柏宇共組地下錢莊，亦未曾以恐嚇之手段向戊○○、甲○○等人
  逼討債務云云；丙○○於本審未據到庭，但其於原審亦否認有前揭犯行，辯稱：「
  伊並未共組地下錢莊，係伊承包丁○○（偵查中稱林吉祥）之工程，工程款共十二
  萬元，後因丁○○未能交款，八十五年六月八日伊在花蓮市○○路上巧遇己○○，
  便向其提及此事，剛好盧女要去向甲○○收錢，乃與其同往，至中華國小旁河堤，
  甲○○有交出一張三十萬元之遠期支票給盧女，因丁○○欠伊工程款，所以伊向甲○○等人表示日後把債務清償予伊即可，．．．又伊有幫忙為其等寫一張承諾書，
  因是林先生（按指丁○○）之債務，始於承諾書上署名「林」字樣，伊亦未曾與陳
  柏宇等人向乙○○、甲○○等人恐嚇索討債務云云。然查右開事實，業據告訴人乙○○、甲○○於警訊及偵審中與戊○○於警訊中指訴綦詳，且均已明確指認「王小
  姐」即係被告己○○無訛，核與證人董清雄於偵查中所述主要情節亦屬相符，參以
  倘盧女行事磊落何需化名「王小姐」對外接觸﹖而戊○○並未在陳志隆簽發交予被
  告之支票及本票背書，支票號碼為0000000號日期八十四年九月二十日，面
  額十萬元，0000000號，面額五萬元（無日期），0000000號面額五
  萬元，日期為八十四年九月二十日，陳志隆之借據、現金保管條、收據均僅由陳志
  隆簽名，彭女並未為保證人，見偵查卷證物袋註明「陳志隆」之信封，彭女並無代
  還債務之義務，是其所為並未合組地下錢莊收取重利之辯詞，即難憑信。又雖告訴
  人戊○○嗣於偵查中改稱被告己○○無辜云云，惟此應係事後迴護之詞，尚不足取
  。此外，另有被告丙○○以林先生名義所書寫之承諾書乙紙及告訴人戊○○所交出
  之本票、支票、領據等物及寶島商業銀行延平分行九二二八之九帳號、發票人為曲
  夢蕃、面額三十萬元之支票影本乙紙在卷足參，被害人戊○○更指被告等收取利息
  四十五分之重利，借錢除需簽支票、本票外尚需寫收據、借據、領款收據、切結書
  、土地房屋買賣契約書，並告以連絡電話（見五七八號偵卷第六十二頁、第六十八
  頁、其餘證物在該卷第一一Ｏ頁證物袋內），被告丙○○雖辯稱因丁○○欠伊工程
  款十二萬元未付，乃將其對甲○○之債權移轉予伊，由伊向甲○○收款云云，惟查
  丁○○既僅欠伊十二萬元，伊憑何權利向甲○○等人收取超過十二萬元之債權﹖尚
  且向甲○○等人主動表示爾後向伊清償即可！又憑何權利向甲○○要求僅清償三十
  萬元即可，主動免去其餘七十萬元之利息債務﹖況且對於伊本身與丁○○究竟如何
  協議債權移轉事宜，均未見說明，凡此均足徵其辯解漏洞百出且不合情理，委無足
  採。而上開承諾書應係伊化名「林先生」後所自行簽署，根本無所謂債權移轉之事
  實。再從被告己○○所使用之000000000號行動電話之通聯紀錄中，亦已
  查明確經人打出與丙○○、甲○○等人通話之紀錄，且右開行動電話經檢察官實施
  通訊監察之結果，亦有「雅玲」及「那錢莊不都停下來了」、「現在抓很緊」等對
  話，此有通訊監察錄音帶及其譯文附卷足參，堪認被告己○○等人確有上開犯行。
  再者，告訴人甲○○若非受到被告陳柏宇之恐嚇逼債，焉有主動將其行動電話機急
  售償債之理！被告陳柏宇亦經本院判處罪刑確定在案。又本院經依被告己○○所辯
  調閱有關丁○○前科案件（上開被告聲請調閱之卷證，已由本院前審調閱，並有影
  印卷在卷外放），查無丁○○被訴重利罪有關案卷，而被告己○○亦已坦承，丁○○為其表兄（見本審卷九十年十一月十五日訊問筆錄），因其母有錢在丁○○處放
  貸而由伊負責監督放貸情形，然該被告確有前揭犯行，已詳如前述，所辯自係卸責
  之詞，不足採信。
二查被告等於報刊登廣告方式，廣招急須現款疏困之人貸與收取與原本顯不相當之重
  利，依其規模觀之，均係以重利為常業，核被告等所為，均係犯刑法第三百零二條
  第一項之妨害自由、第三百四十五條之常業重利及第三百四十六條第一項之恐嚇取
  財罪。又其等與陳柏宇及不詳姓名之成年男子，共組地下錢莊集團，且依甲○○之
  指訴，被告己○○對其表示，嗣後事情均交由丙○○等人處理，被告等及已判刑確
  定之陳柏宇與其餘之共犯，自係對上開犯行有犯意連絡及行為分擔，均應論以共同
  正犯。被告等所犯上開各罪，均有方法、結果之牽連關係，為牽連犯，應從情節較
  重之恐嚇取財罪處斷。其等多次重利及恐嚇取財犯行，恐嚇取財部分雖有既遂及未
  遂態樣，惟均時間緊接，犯罪構成要件相同，顯均係基於概括之犯意反覆而為，為
  連續犯，應以一重之恐嚇取財既遂罪論處，並加重其刑。被告丙○○曾因違反麻醉
  藥品管理條例案件，經臺灣士林地方法院判處有期徒刑四月並得易科罰金確定，於
  八十三年八月二十四日經易科罰金執行完畢，有臺灣花蓮地方法院檢察署刑案資料
  查註紀錄表各乙份附卷可稽，於前案執行完畢後五年內，再犯本件有期徒刑以上之
  罪，為累犯，應依法遞加重其刑。原審據以論科，固非無見。惟查被害人戊○○並
  未在陳志隆向被告等借款之支票，本票上背書（詳見前項理由），戊○○自未負擔
  此項債務，被告等竟以恐嚇手段，使彭女交付財物，自有不法所有之意圖，原判決
  認定彭女為陳志隆之支、本票背書，自與事實不合，被告等上訴意旨否認犯罪指摘
  原判決不當，雖無可取，惟原判決既有如上所述之不當，自應將原判決關於被告己○○、丙○○部分撤銷改判。爰審酌被告等行為後均一再藉詞否認犯行、並無悔意
  、貪念均甚重、手段卑劣，涉及暴力討債，嚴重破壞社會治安及法益至鉅，及被害
  人等尚且驚懼所受危害之程度等一切情狀，分別量處被告己○○有期徒刑二年，被
  告丙○○有期徒刑二年六月，以示懲儆。
三被告丙○○經合法傳喚，無正當理由而不到庭，爰不待其陳述，逕行判決。
據上論結，應依刑事訴訟法第三百六十九條第一項前段，第三百六十四條，第三百七
十一條，第二百九十九條第一項前段，刑法第三百零二條第一項、第三百四十五條、
第三百四十六條第一項、第二十八條、第五十五條、第五十六條，第四十七條，罰金
罰鍰提高標準條例第一條前段，判決如主文。
本案經檢察官崔紀鎮到庭執行職務。
中      華      民      國      九十一    年     五     月     三十     日
                                    審判長法官  謝  志  揚
                                          法官  賴  淳  良
                                          法官  莊  謙  崇
右正本證明與原本無異。
如不服本判決，應於送達後十日內，向本院提出上訴狀。其未敘述理由者，並應於提
出上訴狀後十日內向本院補提理由狀(須附繕本)。
                                        書記官  林  明  智
中      華      民      國      九十一    年     五     月     三十一   日
